ACORDAO-COMPLETO-2367904

ACÓRDÃO 7439/2019 ATA 29/2019 - SEGUNDA CÂMARA

VISTOS, relatados e discutidos estes autos de aposentadoria em favor de Mariza de Carvalho Varela, ex-servidora do Tribunal Regional do Trabalho da 1ª Região/RJ, expedido com fundamento no art. 40, § 1º, inciso III, alínea "a", §§ 3º e 17, da Constituição Federal, com redação dada pela Emenda Constitucional 41/2003, c/c art. 1º da Lei 10.887/2004, a saber, aposentadoria voluntária, com proventos integrais calculados pela média das remunerações utilizadas como base para as contribuições.
ACORDAM os Ministros do Tribunal de Contas da União, reunidos em Sessão da Segunda Câmara, diante das razões expostas pelo Relator, nos termos dos arts. 71, inciso III, da Constituição Federal, 1º, inciso V, e 39, inciso II, da Lei 8.443/1992, e 1º, VIII, 259, II, e 260, §§ 1º e 4º, do Regimento Interno/TCU, em:
9.1 considerar ilegal e negar registro ao ato de aposentadoria de Mariza de Carvalho Varela (CPF XXX.511.597-XX) , em face de erro no cálculo da média das remunerações para fins de fixação dos proventos, em desacordo com o disposto no art. 1º da Lei 10.887/2004;
9.2 com base na Súmula-TCU 106, dispensar a devolução dos valores indevidamente recebidos até a data de ciência da presente deliberação;
9.3 determinar ao Tribunal Regional do Trabalho da 1ª Região que:
9.3.1 dê ciência, no prazo de 15 (quinze) dias, contados a partir da ciência da presente deliberação pelo órgão, sobre o inteiro teor deste Acórdão, bem como do Relatório e Voto que o fundamentam, à interessada Mariza de Carvalho Varela (CPF XXX.511.597-XX) , enviando a este Tribunal, no prazo de 30 (trinta) dias, contados a partir da notificação do órgão, o comprovante da data em que a interessada foi cientificada; 
9.3.2 com base no art. 262 do Regimento Interno deste Tribunal, faça cessar, se ainda não o fez, no prazo de 15 (quinze) dias, a contar da ciência desta deliberação pelo órgão, os pagamentos decorrentes das parcelas excedentes ora impugnadas;
9.3.3 nos termos do art. 19, § 3º, da IN-TCU 78/2018, cadastre no Sistema e-Pessoal, no prazo de 30 (trinta) dias, contados a partir da notificação do órgão, novo ato de aposentadoria da interessada escoimado da irregularidade verificada nos autos;
9.3.4 promova, no prazo de 30 (trinta) dias, a contar da ciência, os devidos ajustes no mapa de tempo de serviço da inativa Mariza de Carvalho Varela e demais casos similares em que haja averbação de períodos posteriores à concessão da aposentadoria estatutária, devendo, quando se tratar de exercício subsequente de cargo de livre provimento no órgão, segregar o tempo de serviço já utilizado para a aposentadoria estatutária do período laboral posterior, sujeito às regras do Regime Geral de Previdência. 
9.4 declarar, de ofício, a insubsistência dos subitens 9.2 e 9.3 do Acórdão 2469/2019-TCU-Segunda Câmara;
9.5 determinar à Sefip que, no prazo de 15 (quinze) dias, a contar da ciência, adote as providências necessárias à correção do registro de autuação da peça 19, porquanto não se trata de recurso;
9.6 dar ciência deste Acórdão, bem como do Relatório e Voto que o integram, ao Tribunal Regional do Trabalho da 1ª Região.

Atos de aposentadoria.

Segunda Câmara

Tribunal Regional do Trabalho da 1ª Região/RJ.

3. Interessados/Responsáveis:
3.1. Interessado: Mariza de Carvalho Varela (XXX.511.597-XX).

13.1. Ministros presentes: Ana Arraes (Presidente), Augusto Nardes, Aroldo Cedraz e Raimundo Carreiro (Relator).
13.2. Ministro-Substituto presente: André Luís de Carvalho.

RAIMUNDO CARREIRO

Trata-se de ato de aposentadoria em favor de Mariza de Carvalho Varela, ex-servidora do Tribunal Regional do Trabalho da 1ª Região/RJ, expedido com fundamento no art. 40, § 1º, inciso III, alínea "a", §§ 3º e 17, da Constituição Federal, com redação dada pela Emenda Constitucional 41/2003, c/c art. 1º da Lei 10.887/2004, a saber, aposentadoria voluntária, com proventos integrais calculados pela média das remunerações utilizadas como base para as contribuições.
2.               Reproduzo a seguir, com ajustes de forma, o teor principal da instrução conclusiva lavrada no âmbito da Sefip, cujas conclusões foram endossadas pela direção da unidade técnica e pelo Ministério Público de Contas (peças 21 a 23) :
HISTÓRICO
3.	Esta Unidade Técnica efetuou a instrução do presente processo, em 11/2018, com proposta de ilegalidade do ato, haja vista que os salários de contribuição do tempo de serviço atestado pelo INSS e RPPS (órgão estadual) após julho/1994 não integraram a média das remunerações encontrada, o que afronta o art. 1º da Lei 10.887/2004 (peça 7) .
4.	Em seguida, a Segunda Câmara exarou o Acórdão 2.469/2019 (Relator Raimundo Carreiro) , no qual determinou a oitiva da interessada Mariza de Carvalho Varela. Além disso, determinou ao Tribunal Regional do Trabalho da 1ª Região que (peça 10) :
9.3.1 nos termos do art. 96, inciso VIII, da Lei 8.213/1991, incluído pela Medida Provisória 871/2019, é possível a desaverbação do tempo de serviço excedente não contabilizado no cálculo da média remuneratória de Mariza de Carvalho Varela (1/5/1995 a 28/2/2002 e 13/6/2002 a 20/11/2005) , à peça 4, desde que esse tempo excedente não tenha gerado a concessão de vantagens remuneratórias à interessada enquanto em atividade, o que abrange o abono de permanência previsto no §19 do art. 40 da Constituição Federal;
 9.3.2 caso atendida a condição descrita no subitem 9.3.1, e a interessada venha a solicitar a desaverbação do tempo de contribuição excedente (1/5/1995 a 28/2/2002 e 13/6/2002 a 20/11/2005) , poderá ser emitido novo ato concessório, com base no tempo de serviço remanescente, suficiente para a obtenção do direito à aposentadoria nos moldes originalmente requeridos;
5.	Após as devidas comunicações, o TRT 1ª Região encaminhou os comunicados anexados à peça 16.
6.	Ademais, a interessada também se manifestou por meio dos documentos acostados à peça 19.
EXAME TÉCNICO
7.	Em contraposição ao entendimento desta Corte de Contas no supracitado Acórdão 2469/2019-TCU-Segunda Câmara (Relator Raimundo Carreiro) , o TRT 1ª Região apontou erro no cálculo de tempo de serviço anunciado no voto do Relator.
8.	De acordo com o órgão de origem, a contagem correta de tempo de serviço é de 35 anos, 1 mês e 28 dias (peça 16, p. 2) , sendo impossível a desaverbação de 11 anos, 1 mês e 29 dias, como proposto no voto do Relator (peça 11, p. 2) .
9.	Outro ponto abordado no presente caso é a irregularidade no cálculo dos proventos da interessada, visto que os salários de contribuição do tempo de serviço atestado pelo INSS e RPPS (órgão estadual) após julho/1994 não integraram a média das remunerações encontrada, o que afronta o art. 1º da Lei 10.887/2004 (peça 7) .
10.	Sobre o referido assunto, o órgão de origem informou a realização de novos cálculos dos proventos (peça 16, p. 14-20) , que gerariam a redução dos valores atuais de R$ 7.069,20 para R$ 3.965,09, visto que foi utilizado, nos períodos de maio/1995 a fevereiro/2002 e de junho/2002 a outubro/2005, os valores do salário mínimo vigentes à época da respectiva competência (peça 16, p. 21) .
11.	Após, em resposta aos cálculos da entidade de origem e à oitiva encaminhada por esta Unidade Técnica, a interessada encaminhou os documentos acostados à peça 19, p. 4-39, nos quais há comprovação de salários percebidos em parte do período citado no item anterior, o que geraria alterações no cálculo dos proventos, aumentando a média.
12.	Cabe ressaltar que não consta do Sisac ou do e-Pessoal outro ato da interessada com a correção dos cálculos dos proventos que tanto o TRT 1ª Região quanto a Sra. Mariza de Carvalho Varela afirmam ser necessária.
13.	Assim, considerando que o ato em tela apresenta irregularidades, esta Unidade Técnica propõe a ilegalidade do ato de aposentadoria de Mariza de Carvalho Varela (CPF XXX.511.597-XX) .
14.	Não obstante o referido julgamento, o órgão de origem deve proceder à correção dos cálculos, com base em comprovantes de remunerações, e encaminhar novo ato concessório via e-Pessoal.
CONCLUSÃO
15.	Em razão do exposto e tendo em vista as análises realizadas no ato de concessão de aposentadoria de Mariza de Carvalho Varela (CPF XXX.511.597-XX) , esta Unidade Técnica considera que o ato em tela deve ser julgado ilegal, com negativa de registro.
PROPOSTA DE ENCAMINHAMENTO
16.	Ante o exposto, e de conformidade com o preceituado nos artigos 71, III, da Constituição Federal de 1988; 1º, V, e 39, II, da Lei 8.443/1992; 1º, VIII, 259, II, e 260, §§ 1º e 4º, do Regimento Interno/TCU, propõe-se:
	a) considerar ilegal o ato inicial de aposentadoria de Mariza de Carvalho Varela (CPF XXX.511.597-XX) , tendo em vista que os salários de contribuição do tempo de serviço atestado pelo INSS e RPPS (órgão estadual) após julho/1994 não integraram a média das remunerações encontrada, o que afronta o art. 1º da Lei 10.887/2004;
	b) dispensar a devolução dos valores indevidamente recebidos até a data da ciência do acórdão que vier a ser proferido, com base no Enunciado 106 da Súmula da Jurisprudência do TCU;
	c) determinar ao Tribunal Regional do Trabalho da 1ª Região que:
c.1) dê ciência, no prazo de 15 (quinze) dias, contados da notificação, do inteiro teor desta deliberação à interessada Mariza de Carvalho Varela (CPF XXX.511.597-XX) , alertando-a de que o efeito suspensivo proveniente da interposição de eventuais recursos junto ao TCU não a exime da devolução dos valores percebidos indevidamente, caso o recurso não seja provido;
c.2) no prazo de trinta dias, encaminhe a este Tribunal, por cópia, comprovante da data em que a interessada tomou conhecimento da decisão desta Corte; 
c.3) cadastre no Sistema e-Pessoal, no prazo de 30 dias, com fulcro no art. 19, § 3º, da IN 78/2018 do TCU, novo ato de aposentadoria da interessada escoimado da irregularidade verificada nos autos.
É o Relatório.

Liliane Fátima Barbalho Maia (OAB-RJ 146.001)

Procurador Júlio Marcelo de Oliveira.

APOSENTADORIA. TRT 1ª REGIÃO. ERRO NO CÁLCULO DA MÉDIA SALARIAL PARA APOSENTADORIA. OITIVA DA INTERESSADA (AC. 2.469/2019-2C). ESCLARECIMENTOS DO ÓRGÃO DE ORIGEM. IRREGULARIDADES NÃO SANADAS. ILEGALIDADE E NEGATIVA DE REGISTRO DO ATO ORIGINALMENTE SUBMETIDO AO TCU. NECESSIDADE DE EMISSÃO DE NOVO ATO. DETERMINAÇÕES. RECONHECIMENTO DE ERRO EM ORIENTAÇÕES EXPEDIDAS NOS SUBITENS 9.2 E 9.3 AC. 2.469/2019-2C, DECORRENTE DE INFORMAÇÃO INCORRETA/IMPRECISA FORNECIDA PELO ÓRGÃO DE ORIGEM. DECLARAÇÃO, DE OFÍCIO, DA INSUBSISTÊNCIA DOS REFERIDOS DISPOSITIVOS DO AC. 2.469/2019-2C. DETERMINAÇÕES. CIÊNCIA.

APOSENTADORIA (APOS)

Secretaria de Fiscalização de Pessoal (SEFIP).

Trata-se de ato de aposentadoria em favor de Mariza de Carvalho Varela, no cargo de Técnico Judiciário do Tribunal Regional do Trabalho da 1ª Região/RJ (TRT-1) , expedido com fundamento no art. 40, § 1º, inciso III, alínea "a", §§ 3º e 17, da Constituição Federal, com redação dada pela Emenda Constitucional 41/2003, c/c art. 1º da Lei 10.887/2004, a saber, aposentadoria voluntária, com proventos integrais calculados pela média das remunerações utilizadas como base para as contribuições.
2.	O feito foi objeto de decisão preliminar no Acórdão 2469/2019-TCU-Segunda Câmara, de minha relatoria, ocasião em que se determinou a oitiva prévia da interessada e expediram-se orientações ao órgão responsável.
3.	Conforme visto no Relatório, a análise realizada pela Sefip sobre as informações prestadas pelo órgão responsável e pela interessada, em sua oitiva prévia, concluiu pela permanência das irregularidades no cálculo dos proventos da aposentadoria sob exame. 
4.	Nesse passo, acolho as conclusões da unidade técnica, ratificadas pelo Parquet especializado, e adoto, como razões de decidir, os argumentos expendidos na instrução levada ao Relatório para negar registro ao ato.
5.	Quanto ao equívoco apontado pelo órgão de origem na contagem de tempo de serviço para aposentadoria adotada no Acórdão 2469/2019-TCU-Segunda Câmara, a análise mais detida dos autos permite acolher tal reparo, haja vista que, de fato, o ato submetido a registro (peça 5) consigna que a aposentadoria foi expedida em 30/7/2012. 
6.	Dessa forma, cumpre declarar, de ofício, a insubsistência dos subitens 9.2 e 9.3 do Acórdão 2469/2019-TCU-Segunda Câmara, que veicularam orientações com base em premissas incorretas.
7.	Entretanto, impõe esclarecer que o lapso na análise dos dados decorreu de informação errônea ou imprecisa constante em documento emitido pelo próprio TRT da 1ª Região, no mapa de tempo de serviço acostado à peça 4. 
8.	A página 6 desse documento contém o "Mapa Demonstrativo de Tempo de Serviço", e nele se informa que o "tempo de serviço público no TRT", o "tempo de serviço no cargo e na carreira" e o "tempo trabalhado no TRT para fins de aposentadoria" estenderam-se todos até 29/7/2018.
9.	Evidente, portanto, que as orientações expedidas no Acórdão 2469/2019-TCU-Segunda Câmara basearam-se em informações oficialmente apresentadas pelo órgão de origem. Ressalto que esses dados foram encaminhados a este Tribunal em resposta a diligência para obtenção do mapa de tempo de serviço necessário ao exame da aposentadoria estatutária. 
10.	Pode-se inferir que a extensão do "tempo trabalhado no TRT para fins de aposentadoria" para além da data de jubilação decorreu de provável assunção posterior de cargo de livre provimento no órgão pela mesma servidora, embora tal informação não esteja nos autos.
11.	Dito isso, considero oportuno expedir determinação ao TRT da 1ª Região para que promova os devidos ajustes no mapa de tempo de serviço da inativa Mariza de Carvalho Varela, de modo a corrigir eventual erro de contagem ou, se for o caso, segregar o tempo de serviço já utilizado para a aposentadoria estatutária do período laboral subsequente, caso a servidora tenha permanecido no órgão no exercício de cargo de livre provimento, sujeito às regras do Regime Geral de Previdência. Como se trata de provável falha sistêmica, tal comando deve ser estendido como regra geral no órgão.
12.	Um segundo ponto a esclarecer é que a resposta à oitiva prévia da interessada foi classificada indevidamente como recurso (peça 19) contra o Acórdão 2469/2019-TCU-Segunda Câmara, o que não procede. Além do alerta expresso no subitem 9.4 da referida deliberação ("...a teor do art. 279 do Regimento Interno do TCU, não cabe pedido de reexame contra decisão que formular diligência ou franquear direito de defesa.") , o subitem 9.1 do mesmo decisum foi igualmente claro ao franquear à interessada prazo para apresentação de defesa antes da decisão de mérito.
13.	Assim, cabe determinar à Sefip que adote as providencias necessárias à correção do registro de autuação da peça 19, porquanto não se trata de recurso.
14.	Por fim, observo que a Sefip não propôs a determinação prevista no art. 262 do Regimento Interno, no sentido da interrupção dos pagamentos das parcelas excedentes ora impugnadas. Embora a instrução mencione que o órgão de origem "informou a realização de novos cálculos dos proventos (peça 16, p. 14-20) , que gerariam a redução dos valores atuais", não restou claro se essa medida já foi efetivamente implementada. Portanto, é prudente expedir tal determinação, o que deve ser feito de forma condicional, caso ainda não tenha sido implementada.
	Do exposto, VOTO por que seja aprovado o Acórdão que ora submeto a este Colegiado.
TCU, Sala das Sessões Ministro Luciano Brandão Alves de Souza, em 20 de agosto de 2019.
RAIMUNDO CARREIRO 
Relator